【裁判字號】    88,訴,474
【裁判日期】    890628
【裁判案由】    偽造文書
【裁判全文】
臺灣高雄地方法院刑事判決                          八十八年度訴字第四七四號
    公  訴  人  臺灣高雄地方法院檢察署檢察官
    被      告  甲○○
    選任辯護人  陳清朗
右列被告因偽造文書案件，經檢察官提起公訴（八十七年度偵緝字第八一六號），本
院判決如左：
    主  文
甲○○無罪。
    理  由
一、公訴意旨略如附件所載。
二、按犯罪事實應依證據認定之，無證據不得推定其犯罪事實；又不能證明被告犯罪
    ，應諭知無罪之判決，刑事訴訟法第一百五十四條、第三百零一條第一項定有明
    文。又認定不利於被告之事實，須依積極證據，苟積極證據不足為不利於被告事
    實之認定，即應為有利於被告之認定，更不必有何有利之證據，最高法院著有三
    十年上字第八一六號判例可參。
三、公訴人認被告甲○○涉有刑法第二百十條、第二百十六條及第二百十四條罪嫌，
    無非以高雄市政府八十四年九月二十一日教密四字第０七五號函及設班申請資料
    乙宗、高雄市第五信用合作社ＤＡ0000000號定期存款存單存根聯及變造
    ＤＡ0000000號定期存款存單各一份及同案被告丙○○供述甲○○亦知情
    變造等語為據，訊據被告甲○○堅決否認有與被告丙○○、乙○○就變造定期存
    款存單及以變造文件使公務員登載不實之犯行有何犯意聯絡及行為分擔，辯稱：
    當初係因乙○○要開設高雄市私立將門升學文理短期補習班（以下簡稱將門補習
    班），而其身分為教師，無法擔任設立人，才要伊掛名當將門補習班設立人，而
    一萬元係乙○○交付予伊，而以伊名義辦理定存，嗣於一星期後定存單始由伊保
    管，但數額確為一萬元，除此之外伊皆不知情等語。經查：
    （一）同案被告丙○○於法務部調查局高雄市處訊問時供稱：「（問：高雄市第
          五信用合作社ＤＡ0000000號定期存款存單存根聯中僅為新台幣（
          下同）一萬元整，且戶名僅為甲○○，並無將門文理補習班籌備處，其詳
          情為何？係何人所變造？）將門補習班財務均由我胞兄乙○○負責，所有
          申設補習班的手續及條件資料亦由其全權處理，前述在五信定期存款存單
          係以甲○○名義存入一萬元。嗣後為了符合補習班設班基金條件，乙○○
          乃將該紙定期存款單變造為面額一百萬元，並在存戶欄增註將門文理補習
          班籌備處字樣，並持以向主管機關申設補習班」、「（問：將門補習班向
          高雄市府教育局提出設班申請檢附資料影本中，尚有乙○○、陳美珍畢業
          證書及身分證等資料記載內容與事實不符，究係何所變造？詳情為何？）
          因所有設班申請資料均由乙○○全權處理，故前述乙○○、陳美珍送審資
          料中與事實不符部分均係由乙○○加以變造，其目的係為了通過設班審核
          」、（問：甲○○在將門補習班申設時掛名何職？實際負責業務為何？）
          乙○○在申設將門補習班時以甲○○掛名為設立人而甲○○本人亦知情。
          且同意充作設立人，周某實際上僅負責總務工作」等語（詳見法務部調查
          局高雄市處八十六年一月十四日調查筆錄），是以，被告丙○○於八十六
          年一月十四日就本案第一次接受訊問時皆稱變造存單及不實之教師資料係
          被告乙○○所為，被告甲○○僅同意擔任將門補習班設立人，而未參與補
          習班設立之過程，此與被告所辯之情節大致相符。丙○○雖於八十六年三
      月五日偵訊時改口稱開設補習班變更職業等事甲○○都知情，然於八十七
          年十一月六日偵訊與被告甲○○同庭對質中復供稱將門補習班係乙○○出
          資，對於何人變造定期存單並不知道，而被告甲○○只係掛名負責人等語
          （見偵查卷第十六頁），被告丙○○前後供述已顯有差異。
    （二）另一同案被告乙○○於八十六年四月十五日偵訊中自承有叫丙○○偽造離
          職證明，並將畢業證書由化學系變更為數學系，且將陳美珍畢業證書由東
          方語文系變更為英文系，復坦承有將定存存單變造數額為一百萬元及戶名
          改為將門補習班，而被告甲○○不知悉此事等語（見偵查卷第二十九頁）
          ，亦足認關於將門補習班申請審核之流程應係被告乙○○所主導，被告周
          景村應不知情。被告乙○○雖於台灣高等法院高雄高分院八十十六年度上
          訴字第二三一六號偽造文書案件復又改口稱將畢業證書及身分證影本交給
          甲○○，因其人在大陸，對於設立過程均不知情等語，核與上開乙○○之
          證述，顯屬事後卸責之詞，自難採信。
    （三）另本院依職權函查板信商業銀行新興分行甲○○ＤＡ0000000號定
    期存款存單之中途解約提領現金憑證及開戶資料，該存單之金額確仍係一
          萬元，且依該銀行中途解約規定只憑存單及存戶原留印鑑即可，無須本人
          自到，而依其留存之印鑑顯與被告甲○○常用之印章顯有未合，此有被告
          八十六年六月十六日開庭傳票上應送達人之印文及被告慣用之印文各一紙
          在卷可憑，是以，被告所辯事後乙○○交予保管之定存單金額仍為一萬元
          ，而該一萬元事後亦遭乙○○兄弟提領走等語，應非虛妄。
    （四）另於證人陳美珍亦於法務部調查局高雄市處訊問時供述：「我於八十四年
          六月間看到報紙將門補習班招聘日文教師之廣告，就前往該補習班應徵由
          該補習班丙○○與我面談，並當場決定聘用我，即依丙○○要求，將身分
          證正本及淡江大學畢業證書交予丙○○，過了數天該補習班才將身分證及
          淡江大學畢業證書還我。」、「（問：該畢業證書影本係經何人變造、行
          使？你是否知情？）該畢業證書影本將我畢業學系變造為英語文究係何人
          變造行使，我完全不清楚我曾將我的畢業證書交予將門補習班主任丙○○
          依我研判，應是丙○○等人變造、行使。」等語（詳見法務部調查局高雄
          市處八十六年一月十四日調查筆錄），是以，被告甲○○自始至終未對將
          門補習班師資之招募有何參與接觸，更遑論對於補習班師資有何變造畢業
          證書之行為。
三、綜上所述，被告甲○○雖有同意擔任將門補習班之設立人，但對於申請補習班設
    立所須之資料及基金，皆未參與，亦不知悉，自難認有以被告乙○○、丙○○就
    補習班設立過程中盜用公印及行使偽造特種文書、行使變造私文書（即行使變造
    之定期存單）之行為，有各自分擔犯罪行為，相互利用他人之行為，或事前同謀
    ，而由其中一部分人實行犯罪等犯意聯絡或行為分擔之意，實與共同正犯之構成
    要件有間，此外，復查無其他積極證據足認被告甲○○涉有公訴人所指之犯行，
    揆諸前揭說明及判例意旨，既不能證明被告犯罪，自應諭知被告無罪。
據上論斷，應依刑事訴訟法第三百零一條第一項，判決如主文。
中        華       民       國    八十九    年      六    月   二十八   日
                                     臺灣高雄地方法院刑事第二庭
                                         法  官  廖  建  瑜
右正本證明與原本無異。
如不服本判決，應於判決送達後十日內，向本院提出上訴狀。
                                         書記官  歐  文  政
中    華    民    國      八十九      年      七      月      一      日


司法院資訊處製作；財團法人民間司法改革基金會備份。
